行　政　法　院　判　決　　　　　　　　　　　　　八十七年度判字第一四二九號
　　原　　　告　甲○○
　　訴訟代理人　李金澤　律師
　　被　　　告　經濟部中央標準局
右當事人間因發明專利異議事件，原告不服行政院中華民國八十七年二月九日台八十
七訴字第○五七八六號再訴願決定，提起行政訴訟，本院判決如左：
　　主  文
原告之訴駁回。
　　事  實
本件關係人盧萍於民國八十二年八月二十四日以其「高爾夫球桿頭擊球面附合橡膠之
熱壓縮成型加工法」，向被告申請發明專利，經被告編為第00000000號審查
，不予專利。關係人變更發明名稱為「高爾夫球金屬桿頭擊球面附合橡膠之熱壓縮成
型加工方法及其桿頭」並修正專利說明書及申請專利範圍，申經再審查，准予專利。
公告期間，原告以本案之技術思想及手段係運用申請前既有之技術或知識而為熟悉該
項技術者所能輕易完成，有違專利法第十九條及第二十條第二項之規定云云，檢具經
濟部工業局台灣區橡膠工業研究試驗中心於七十六年六月出版之「橡膠加工技術」一
書（以下稱引證一）、該中心於八十二年四月出版之「橡膠接著技術」一書（以下稱
引證二）、第00000000號「複合材料高爾夫球桿頭打擊面線溝之成型方法」
發明專利案說明書及公告影本（以下稱引證三）、第00000000號「高爾夫球
頭之製法」發明專利案說明書及公告影本（以下稱引證四）及第00000000號
「以纖維強化樹脂在金屬製高爾夫球頭一體成型打擊面之方法」發明專利案說明書及
公告影本（以下稱引證五），對之提起異議。案經被告審查，為本案異議不成立之審
定，發給台專（捌）○一○六七字第一四七三○六號專利異議審定書。原告不服，
提起訴願、再訴願，遞遭決定駁回，遂提起行政訴訟，茲摘兩造訴辯意旨於次：
原告起訴意旨略謂：一、根據被告八十三年十月所編印之專利審查基準一書所載，「
獨立項」係申請專利範圍中記載專利發明之構成之必要技術內容、特點」之請求項，
該請求項乃做為專利性之判斷（專20）、專利權之效力（專56）、異議（專41）等劃
分之基本單位。所以，只要證明本案第00000000號「高爾夫球金屬桿頭擊球
面附合橡膠之熱壓縮成型加工法及其桿頭」發明專利在其申請專利範圍中所請求之獨
立項違反專利法第十九條及第二十條第二項之規定，則本案依法即不得申請取得發明
專利。由本案之申請專利範圍暨其圖式可知，本案在其申請專利範圍中所請求之獨立
項係：「一種高爾夫球金屬桿頭擊球面附合橡膠之熱壓縮成型加工方法，包括下列步
驟：(1)將主橡膠原料放入混合機內予以機械處理，使其得到必要之可塑性，再加入色
料、鈦白粉、架橋助劑及過氧化物架橋助劑之混合物並押出成所需尺寸之半成品；(2)
高爾夫球桿頭之預設對應於半成品之金屬凸面先行清潔後，以液態架橋助劑均勻塗抹
於該凸面，並放置不短於５小時使其乾燥；(3)將前述半成品置於桿頭凸面內，藉油壓
機以 150-200kg/cm 於160-180 之溫度下持續400-500 秒壓入；使橡膠成品緊密附
著於擊球面上形成一平面橡膠層；(4)成型後，再將整支已附有橡膠層之桿頭去硫化處
理，其處理溫度為160－180以去除其內之含硫成份而成者。」二、將本案與引證案
一、二相較，其中，本案之(1)步驟，將主橡膠原料放入混合機械處理，使其得到可必
要之可塑性，再加入各種填充劑，並押出成半成品的技術，即與引證一「橡膠加工技
術」書籍中所提及的素練技術相同，亦在使得橡膠原料具可塑性，容易成型加工；而
本案之(2)、(3)步驟，將待加工物（金屬桿頭凹面）先經噴砂清潔後再塗抹接著劑，俟
乾燥後再藉機械加壓加熱使橡膠半成品附著結合，此一接著技術在引證案二「橡膠接
著技術」乙書中也已完全揭示；至於本案(4)步驟之硫化處理，以除去橡膠之含硫成份
，在引證案一之硫化技術中更有清楚且充份的揭露。足證本案之製法、步驟，實充份
且完全地被引證案一、二等兩項證據揭露無疑。三、再將本案與引證案三、四、五相
較，其中引證案三、四、五係與本案相同，皆於高爾夫球桿頭擊球面上設有凹槽，再
於該凹槽內加壓加熱附著結合有一複合材料、或纖維強化樹脂層，故明顯的該等證據
實與系爭案具有諸多雷同之加工方法與技術，不容否認；相對的，本案只是簡單的轉
用其他材質（橡膠）代替複合材料（或纖維強化樹脂）而已。四、按凡新發明具有產
業上利用價值，固得依法申請專利；惟若係運用申請前既有之技術或知識，而為熟習
該項技術者所能輕易完成時，即非新發明，不得申請專利，此觀專利法第二十條第一
項及第二項規定甚明。又本案申請之標的係一種製造方法，參諸鈞院六十七年度判字
第五六三號判決，謂「新發明」，如為一種「方法」，係指對工業上之製造技術首先
創作而言，若使用之原理已為習知，欠新穎創作性者，即難謂為新發明，自不得申請
專利；且鈞院七十四年度判字第一二○三號判決，又謂「新發明」固應予以專利權之
保障，但倘非出於獨創之構思及重要之進步技術，而僅係運用申請前之習用技術、知
識，縱其方法稍有不同，但僅屬將習用技術運用於不同作業狀態之轉移，非出於獨創
之構思及重要進步技術之新創，難謂新發明。五、本件引證一、二既已全部揭示出與
本案相同之橡膠加工技術及接著技術，而引證三、四、五則又具體且明確地揭示出，
利用與橡膠不同材料於高爾夫球桿頭擊球面之加工方法與接著技術，由此可得證本案
僅係簡單轉移組合引證一、二、三、四及五之技術內容所完成的簡單創作，且又在同
一技術領域中進行（皆為素練、混練的技術）。因此，以引證一至五等證據綜合且全
盤的考量，本案不具有「高度創作」之要件，且亦屬「為熟習該項技術者所能輕易完
成」，實已相當明顯。六、行政院再訴願決定主要係認定引證諸案所用材料與本案不
同（非橡膠），及未揭示應用之實例，然諸引證案已完全揭露本案之方法技術，本案
僅是簡單轉移習用技術，縱其使用材料稍有不同（或未具示應用實例），仍不能改變
本案僅屬習用知識及習用技術之簡單轉用之事實。故本案非出於獨創之構思及重要進
步技術之新創，難謂新發明。被告原處分違法，而行政院未加糾正，實難謂合法有理
及公允洽當。七、綜上所陳，以引證一至五等綜合證據論之，本案非但不具備高度之
創作，並且亦有為熟習該項技術者所能輕易完成之情事，而有違專利法第十九條及第
二十條第二項之規定至為明顯。一再訴願決定機關不但未詳加深入審究，反而一昧貶
抑原告主張，故被告原處分、訴願及再訴願決定機關之決定，均嚴重違法誤實。請求
判決將再訴願決定、訴願決定及原處分均撤銷等語。
被告答辯意旨略謂：一、引證與本案比較說明如下：(一)、引證一主要係揭示素練、混
練及硫化技術等橡膠加工技術；其中第１頁係揭露橡膠製品的製造工程（大致有三：
配合成型加硫）；第頁係述及素練的目的是生橡膠有可塑性，容易成形加工
；第133 頁係述明硫化之定義，硫化使熱塑性膠料變成熱固性橡膠製品的一種加工步
驟。以化學的說法即是將獨立的橡膠分子鏈之間產生化學結合使橡膠分子鏈之間變成
網狀立體結構。經過硫化後之橡膠製品具有最重要之特性，乃是當它受外在強大機械
力量作用而改變形狀時，則其本身在外力消除時，即刻能回復到幾乎原來的形狀。硫
化使橡膠分子之間相互作用而結合，使得橡膠回縮力增強，減少變形程度，亦即可塑
性降低而彈性增加；第169 至 170頁則揭示加硫三要素，即壓力、溫度與時間；第19
1 頁亦提到硫化壓力（即成形壓力），惟上述皆為一般橡膠加工技術，其並未揭示如
本案將橡膠附合在高爾夫球金屬桿頭之擊球面的應用及其熱壓成型的加工方法及條件
等，未揭示本案之技術。(二)、引證二在第１頁中闡明橡膠接著的定義，亦闡明「物質
因機械的纏絡而結合之接著稱為機械接著，機械接著其表面具有凹凸或孔洞，俾使接
著劑滲入其間」；第１０頁係提到為免造成接著不良，在接著前必須先作表面處理，以
除去物質表面之塵埃、蝕、油滯、離型劑、水份等的污染；第至頁係揭示各種
被著橡膠之配合設計與配合劑，並揭示矽橡膠（加硫劑）、加硫促進劑（硫礦加硫）
、加硫促進助劑、黏著劑、著色劑（顏料、染料）等；第頁則揭露各種橡膠與金屬
的接著法，如特殊加硫法；第頁提到接著劑塗佈於金屬表面之乾燥法，一般多使用
室溫下之自然乾燥法，且在乾燥後立即行橡膠之貼合，以及加硫橡膠與金屬之接著法
，即加硫橡膠應先行表面處理，金屬也應先行表面處理，再行底塗及接著劑之塗佈，
俟乾燥後再加壓加熱之，上述引證二所揭示皆為一般之橡膠接著技術，其雖揭示橡膠
與金屬的接著法，但未揭示其可應用在高爾夫球金屬桿頭上的擊球面可附合橡膠，及
其熱壓成型的整體技術內容，故其未揭示本案之技術。(三)、引證三，申請日為七十九
年四月十二日，公告日為八十年十二月十一日，係揭露有一採用諸如PPS、PC 或加纖
耐龍等耐高溫工程塑膠材料之嵌片，配合一纖維編織布，一起置入一設有凹槽
之母模內，藉該纖維編織布在常態時即略具粘稠性，故不必藉助粘劑就能附著定
位於嵌片上，然後以一公模施壓並加熱（約５分鐘），使纖維布與嵌片嵌入
凹槽內，完成高爾夫球桿頭打擊面之成型方法；惟此引證三所述高爾夫球桿頭打擊
面上之複合材料均非為橡膠，其接著及加工成型方法等均異於本案。(四)、引證四，申
請日係八十一年九月十九日，公告日為八十二年三月一日，其係揭露球頭之製法，其
步驟係（a ）以金屬鑄造一殼體，使略呈球頭外形，其打擊面之端面，並往內
凹設一空間；（b ）預製一基板，可以金屬或是複合材料製成；（c ）以纖維含
浸樹脂製成團料，將定量的團料填滿該成型槽，經加熱加壓使團料硬化，而在球頭
端面（即打擊面）一體成型一纖維強化樹脂層；以達下列諸項優點與功效：其球頭
底板係與殼體一體成型，而非另以底板固設，因此其型狀極易設計變化，完全不需要
考慮底板與球頭之接合問題。由於底板採一體成型，因此無需再研磨接合面以製造
造型，其生產快速簡易，並能降低生產成本。球頭打擊面部位之不鋼用量減少，
使球頭端面重量減輕，故可製造超大型球頭。將上述模具置於熱壓機中加熱，經
預定時間，使團料受擠壓硬化充滿凹槽。取出模具開模取出球頭，以球頭擊球端
面為基準加以研磨，將凹槽周邊多餘之邊料磨除，再將金屬球頭研磨打亮，即得打擊
面一體成型纖維強化樹脂之金屬製球頭成品，惟上述引證四於球頭打擊面上所用的是
纖維強化樹脂層，不同於本案所用之橡膠，其於材料上及方法上均異於本案。(五)、引
證五，其申請日係八十一年七月十日，公告日為八十二年五月二十一日，該引證五係
為直接以樹脂團料灌注於設於球頭擊球面上之凹槽，再連同球頭置入模具中擠壓成型
，其與本案之先製成半成品再予以填塞後加溫加壓成型不同，且其所用團料為碳纖維
強化樹脂，非如本案之複合橡膠材料，故引證五於材料及方法上均異於本案。據上論
述，引證案一及二係說明橡膠材料加工之基本製程及接著技術，並未揭示橡膠材料使
用於球頭打擊面之應用實例；引證三、四、五之球頭打擊面材料為複合材料或纖維強
化樹脂材料，與本案使用之橡膠材料相較，在應用材料、複合方法及對球頭造成之功
效均不同。本案主要創作特徵在於使用橡膠材料於球頭打擊面，各引證資料均未揭示
與本案相同之整體技術，亦無法由各該引證資料推知本案之技術內容，故本案並無原
告所稱不具「高度創作」及「熟習該項技術者所能輕易完成」之情事。二、綜上所述
，被告所為本案異議不成立之審定並無違法，原告之訴無理由，請求判決駁回原告之
訴等語。
    理  由
按稱發明者，謂利用自然法則之技術思想之高度創作，為專利法第十九條所規定。又
公告中之發明，任何人認有違反專利法第十九條至第二十一條規定而向專利專責機關
提起異議者，依同法第四十一條第一項規定，除應備具異議書外，並應附具證明文件
。本件關係人盧萍於八十二年八月二十四日以其「高爾夫球桿頭擊球面附合橡膠之熱
壓縮成型加工法」係包括下列步驟：（ａ）將主橡膠原料放入混合機內作機械處理，
使其具可塑性，再加入色料、鈦白粉、架橋助劑及過氧化物架橋助劑等添加劑予以混
合並押成所需之尺寸；（ｂ）高爾夫球桿頭之金屬擊球面以噴砂方法清潔後，以液態
過氧化物架橋助劑均勻塗抹於擊球凹面，並放置六小時使其乾燥；（ｃ）將混合完成
之橡膠薄片半成品置於桿頭擊球凹面內，藉油壓機於攝氏一六○度之溫度下壓入，使
橡膠半成品緊密附著於擊球面上形成一平面橡膠層；（ｄ）成型後再將整支已附有橡
膠之桿頭進行硫化處理，以去除含硫成分等情，向被告申請發明專利，經被告編為第
00000000號審查，不予專利。關係人變更發明名稱為「高爾夫球金屬桿頭擊
球面附合橡膠之熱壓縮成型加工方法及其桿頭」並修正專利說明書及申請專利範圍，
申經再審查，准予專利。公告期間，原告以本案之技術思想及手段係運用申請前既有
之技術或知識而為熟悉該項技術者所能輕易完成，有違專利法第十九條至第二十條第
二項之規定云云，檢具引證一、二、三、四、五等證據，對之提起異議。案經被告審
查，為本案異議不成立之審定，發給台專（捌）○一○六七字第一四七三○六號專
利異議審定書。原告不服，循序提起行政訴訟，主張：由引證一至引證五綜合論之，
本案非但不具備高度之創作，並且有為熟習該項技術者所能輕易完成之情事，違反專
利法第十九條及第二十條第二項規定云云。經查：(一)、引證一主要係揭示素練、混練
及硫化等一般橡膠加工技術，並未揭示如本案將橡膠附合在高爾夫球金屬桿頭擊球面
之應用及其熱壓成型之加工方法及條件。引證二係揭示一般橡膠接著技術，雖揭示有
橡膠與金屬之接著法，但未揭示本案在高爾夫球金屬桿頭擊球面附合橡膠及其熱壓成
型之整體技術內容。引證三係採用如PPS、PC 或加纖耐龍等耐高溫工程塑膠材料之嵌
片，配合一纖維編織布併置入設有凹槽之母模內，因纖維編織布在常態時略具粘稠性
，毋須藉助粘劑即能附著定位於嵌片上，以一公模施壓並加熱約五分鐘，使纖維布與
嵌片嵌入凹槽內，完成高爾夫球桿頭打擊面之成型，其高爾夫球桿頭打擊面上之複合
材料非為橡膠，接著及加工成型方法異於本案。引證四係以金屬鑄造一殼體，使略呈
球頭外形，其打擊面之端面往內凹設一空間，再以金屬或複合材料製成一基板，以纖
維含浸樹脂製成團料，將定量之團料填滿成型槽，經加熱加壓使團料硬化，在球頭端
面（即打擊面）一體成型一纖維強化樹脂層，其於球頭打擊面上所用纖維強化樹脂層
不同於本案所用之橡膠，二者所用方法亦異。引證五係直接以樹脂團料灌注設於球頭
擊球面上之凹槽，再連同球頭置入模具中擠壓成型，與本案先製成半成品再予以填塞
後加溫加壓成型者不同，且其所用團料為碳纖維強化樹脂，亦異於本案之複合橡膠材
料。引證一至五均未揭示本案使用橡膠複合在高爾夫球金屬桿頭擊球面之技術特徵。
(二)、又引證一及引證二係說明橡膠材料加工之基本製程及接著技術，並未揭示橡膠材
料使用於球頭打擊面之應用實例，引證三、四、五之球頭打擊面材料為複合材料或纖
維強化樹脂材料，與本案使用之橡膠材料相較，在應用材料、複合方法及對球頭造成
之功效均不同，本案主要創作特徵在於使用橡膠材料於球頭打擊面，各引證資料均未
揭示與本案相同之完整技術，亦無法由各該引證資料推知本案之技術內容，難謂本案
不具高度創作性或進步性而為熟習該項技術者所能輕易完成，業據訴願機關經濟部於
一再訴願程序中，曾先後送請工業技術研究院工業材料研究所，基於其專業知能提供
審查意旨在案，有該研究所八十六年五月十四日（八六）工研材資字第○四八○號函
及八十六年十一月五日（八六）工研材資字第一二四一號函所附審查意見書附於訴願
卷可稽，按其所提供意見，客觀公正，堪以採憑。原告所訴各節核屬其一己主觀之見
，尚非可採。是被告為本件異議不成立之審定，核無違誤，一再訴願決定遞予維持，
俱無不合。原告仍執前詞爭訟，其訴為無理由，應予駁回。
據上論結，本件原告之訴為無理由，爰依行政訴訟法第二十六條後段，判決如主文。
中    華    民    國     八十七      年      七      月      十七       日
                    行 政 法 院 第 五 庭
                                審 判 長 評  事      葉  振  權
                                         評  事      藍  獻  林
                                         評  事      沈  水  元
                                         評  事      林  清  祥
                                         評  事      劉  鑫  楨
右  正  本  證  明  與  原  本  無  異
                                         法院書記官  彭  秀  玲
中    華    民    國     八十七      年      七      月      十七       日
